【裁判字號】    90,自,138
【裁判日期】    900808
【裁判案由】    偽造文書
【裁判全文】
臺灣士林地方法院刑事判決                            九十年度自字第一三八號
    自  訴  人  丙○○
    被      告  乙○○
右列被告因偽造文書案件，經自訴人提起自訴，本院判決如左：
    主  文
乙○○無罪。
    事  實
一、自訴意旨略以：(一)緣自訴人丙○○於民國（以下同）八十五年間，因手頭拮據，
    擬以自訴人所有座落台北縣三峽鎮○○段一七二地號土地持分一六八零分之三十
    二乙筆向被告乙○○抵押貸款，被告乙○○同意後即要求自訴人攜帶土地所有權
    狀正本、印鑑證明、戶籍謄本、及印鑑章乙枚，於八十五年六月十日，至台北市
    北投區○○街二三八號二樓甲○○代書事務所當場交付被告，被告表示自訴人所
    交付之土地所有權狀等書類仍需由代書查證屬實後，才能進一步協商借款事宜，
    雙方並約定三日後在代書事務所見面，屆時再決定是否貸款。(二)不料自訴人因犯
    案，隔天（即八十五年六月十一日）上午十時左右被警方逮捕歸案，故借貸關係
    並未成立。服刑期間自訴人曾託兄長向被告索回自訴人所交付于被告之土地所有
    權狀，印鑑章、印鑑證明、戶籍謄本等書類，惟其僅將印鑑章交還，餘皆由其扣
    留，八十九年三月十日自訴人假釋出獄後，向地政事務所調閱資料後，始知被告
    在借貸關係未成立，且未經自訴人同意，竟擅自前往台北縣樹林地政事務所辦理
    虛偽不實之抵押權設定登記，雖經自訴人多次告知被告要求其撤銷不實之抵押權
    設定，及返還自訴人所交付之土地所有權狀正本，唯其竟相應不理，且放話要脅
    自訴人，需拿錢來擺平。(三)承上，被告在無借貸事實下，擅自前往地政機關辦理
    虛偽不實之抵押權設定登記，其行為已該當刑法第二一四條使公務人員登載不實
    罪，又被告未經自訴人同意擅自盜用自訴人之印鑑章在其擅自制作虛偽不實之抵
    押權設定契約書上，亦有涉犯刑法第二一六、二一０條之行使偽造文書罪云云。
二、按犯罪事實，應依證據認定之，無證據不得推定其犯罪事實，刑事訴訟法第一百
    五十四條定有明文。又按刑事訴訟法上所謂認定犯罪事實之證據，係指足以認定
    被告確有犯罪行為之積極證據而言，該項證據自須適合於被告犯罪事實之認定，
    始得採為斷罪資料；且認定不利於被告之事實，須依積極證據，苟積極證據不足
    為不利於被告事實之認定時，即應為有利於被告之認定，更不必有何有利之證據
    ；如未能發現相當證據，或證據不足以證明，自不能以推測或擬制之方法，以為
    裁判之基礎；告訴人之告訴，係以使被告受刑事訴追為目的，是其陳述是否與事
    實相符，仍應調查其他證據以資審認；最高法院二十九年上字第三一○五號、三
    十年上字第八一六號、四十年臺上字第八六號、五十二年臺上字第一三○○號亦
    分別著有判例。故在自訴人指訴被告涉嫌犯罪之場合，縱令所訴情節，依其所結
    合之旁證在情理上尚非絕無可能，若在一般生活經驗上仍可另認為其他有利被告
    之合理推斷，根據「罪證有疑，利於被告」之證據法則，即不得遽以片面之觀點
    ，認為自訴人之陳述或其所本旁證已適為有罪判斷之依據推定其犯罪事實。
三、本院訊據被告乙○○固不否認有前開自訴人所指抵押權設定情事，惟堅決否認有
    何使公務員登載不實、或行使偽造私文書之犯行，並辯稱：我原本不認識自訴人
    ，當初自訴人與鄭金龍來找我，說要向我抵押借款，自訴人將證件等交給我，我
    和他們三人一起將所有證件帶到代書處辦理委託，後來自訴人稱他急需要錢，要
    我一次交付三十萬元，我因一時沒有那麼多，那天晚上我先交付十萬元給自訴人
    ，自訴人交待鄭金龍若他不能來，後序動作交由鄭全權處理，之後我又交付二十
    萬元給鄭金龍等語。本院查：
  (一)本件自訴人到庭稱：將土地所有權狀等證件交給被告後再一起去代書事務所，她
    （指被告）說要查我的土地是否有貸款，因當時我急著向她借錢，所以我才將所
    有證件交付給她，而在代書事務所時，我說如果被告錢要借我的話，我就同意抵
    押權設定等語。
  (二)自訴人與被告間土地抵押權設定契約，係由代書事務所甲○○代理，業經自訴人
    供述在卷，且有其提出之土地登記申請書、抵押權設定契約書等影本在卷可稽。
  (三)經甲○○到庭證稱：自訴人與被告共同到事務所，證件是由被告手中交給我的，
    有土地所有權狀、印鑑證明、戶籍謄本、及印鑑章等，我當天有幫他們做抵押權
    設定契約書，是他們委託我的，當天也有蓋印鑑章，他們都有在場，契約書雙方
    都有過目，我做了二份契約書，先留在事務所，他們六月十日來的當天就委託我
    辦理抵押權設定，我是隔天才去做的；而契約書一般是先記載借款多少、利息多
    少等事項；設定前我有問他們錢是否交付，被告告訴我她還沒有交付，自訴人是
    否有收到錢，我不知道；他們辦理的是最高限額抵押權，辦好後他們才付錢的云
    云。
  (四)由此可見，自訴人與被告兩人確實有委託甲○○代辦本件抵押權設定，而該辦理
    抵押權設定所需之證件，於八十五年六月十日當天即交由甲○○收訖，並由甲○
    ○代擬妥抵押權設定契約書，經雙方在場過目後蓋妥印鑑章，再由代書於翌（十
    一）日前往地政事務所辦理抵押權設定登記可以確定，縱該土地所有權狀、印鑑
    證明、戶籍謄本、印鑑章等，係自訴人先交由被告再由被告當場交付甲○○收訖
    ，然當時被告既在場而不表反對，並當場委託甲○○辦理抵押權設定登記，則甲
    ○○於翌日前往地政事務所辦理抵押權設定登記，乃係依自訴人之委託行事，既
    無證據證明被告乙○○對於本件抵押權之設定有何偽造私文書等事證。
  (五)末查本件抵押權設定登記，為最高限額抵押權，設定時並不必已有債權之存在，
    故嗣後自訴人是否有收到所借貸之金額，該抵押權是否應予塗銷等等，此乃雙方
    債權債務之民事問題，本應循民事途徑以謀解決，附此敘明。
  (七)綜上所述，自訴意旨所指被告涉犯使公務員不實登載、行使偽造私文書等罪嫌既
    屬不能證明，此外，又無其他積極證據可以認定被告有何使公務員登載不實或行
    使偽造私文書之犯行，依首開說明，本院即應為被告無罪之諭知。
據上論斷，應依刑事訴訟法第三百四十三條、第三百零一條第一項，判決如主文。
中      華      民      國      九十      年      八      月      八    日
                                 臺灣士林地方法院刑事第一庭
                                     法  官  林  清  吉
右正本證明與原本無異。
如不服本判決，應於判決送達後十日內，向本院提出上訴狀。
                                      書記官  陳  美  月
中      華      民      國      九十      年      八      月      八    日


司法院資訊處製作；財團法人民間司法改革基金會備份。
